---
title: "Retransformação de Variáveis  (3)"
subtitle: "Inverso"
author: "Luiz F. P. Droubi"
date: '2021-01-12'
categories:
- avaliação de imóveis
- estatistica
image:
  caption: ''
  focal_point: ''
slug: []
tags: 
  - SOBREA
authors: []
---

```{r,setup, include=FALSE}
knitr::opts_chunk$set(cache=FALSE, echo = TRUE, message = FALSE)
library(fitdistrplus)
library(appraiseR)
library(ggplot2)
library(mosaic)
```



```{r}
set.seed(1)
dados <- data.frame(
  Area = runif(300, min = 360, max = 600)
)
dados$INVVU <- .85 + .001*dados$Area + rnorm(300, mean = 0, sd = 0.15)
dados$VU <- 10*dados$INVVU^(-1)
```

A Figura \@ref(fig:hist) mostra que os dados transformados pela função
recíproca são aproximadamente normais.

```{r hist, fig.keep='last', fig.cap="Histograma dos dados transformados."}
m <- mean(dados$VU^(-1))
s <- sd(dados$VU^(-1))
histogram(~VU^(-1), dados)
plotDist("norm", mean = m, sd = s, add = TRUE)
```

```{r}
histogram(~VU, dados)
```


Primeiro ajustamos um modelo linear:

```{r}
linFit <- lm(VU~Area, dados)
summary(linFit)
```

Percebem-se os problemas do modelo na Figura \@ref(fig:linFit):

```{r linFit, fig.cap="Modelo linear.", echo = FALSE}
ggplot(dados, aes(x = Area, y = VU)) + 
  geom_point() +
  stat_smooth(method = "lm", level = .80)
```

A Figura \@ref(fig:boxcox) mostra que a transformação ideal é mesmo a raiz 
cúbica (que surpresa!).

```{r boxcox}
boxcox(linFit)
```

Mais uma vez, fica nítida a não-linearidade pela análise da Figura
\@ref(fig:linPowerPlot), como no caso da raiz quadrada. Mas é claro que o ajuste
está longe do ideal.

```{r linPowerPlot, fig.cap="Poder de Predição para o modelo linear."}
powerPlot(linFit, axis = "inverted")
```

Ajusta-se então um modelo com a variável transformada.

```{r}
transFit <- lm(VU^(-1)~Area, dados)
s <- summary(transFit)
s
```

Na Figura \@ref(fig:mediana) pode-se ver o Poder de Predição do modelo com a 
retransformação *naive*, ou seja, com a adoção da mediana.

```{r mediana, fig.cap = "Poder de predição com retransformação \\emph{naive}"}
powerPlot(transFit, func = "rec", axis = "inverted")
```

E na Figura \@ref(fig:media) pode-se ver o Poder de Predição obtido com a média
da distribuição original.

```{r media, fig.cap = "Poder de predição com a média."}
yhatMedia <- fitted(transFit)/(fitted(transFit)^2 + s$sigma/300)
powerPlot(dados$VU, yhatMedia, axis = "inverted")
```

É possível perceber que o ajuste dos dados ($R^2$) não aumenta substancialmente.
De maneira análoga, aliás, ao que ocorreu com as outras transformações estudadas
nos posts anteriores.

Mas percebe-se uma nítida melhora na previsão de valores nos extremos da
amostra. Além disto, as hipóteses da inferência clássica não se verificam nos
modelos sem a transformação das variáveis, o que significa que os testes de 
hipótese e os intervalos de confiança obtidos com estes modelos.
