---
title: "Retransformação de Variáveis  (1)"
author: "Luiz F. P. Droubi"
date: '2021-01-12'
categories:
- avaliação de imóveis
- estatistica
image:
  caption: ''
  focal_point: ''
slug: []
subtitle: Raiz quadrada
tags: 
  - SOBREA
authors: []
---

```{r,setup, include=FALSE}
knitr::opts_chunk$set(cache=FALSE, echo = TRUE, message = FALSE)
library(appraiseR)
library(ggplot2)
library(sadists)
testf <- function(dpqr, nobs, ...) {
  require(ggplot2)
  require(grid)

  rv <- sort(dpqr$r(nobs, ...))
  data <- data.frame(draws = rv, pvals = dpqr$p(rv,...))
  text.size <- 6 # sigh
  
  # http://stackoverflow.com/a/5688125/164611
  p1 <- ggplot(data, aes(x = draws)) +
    geom_line(aes(y = ..density..,
    colour = "Empirical"), stat = "density") +
    stat_function(fun = function(x) {
      dpqr$d(x, ...)
    }, aes(colour = "Theoretical")) +
    geom_histogram(aes(y = ..density..), alpha = 0.3) + 
    scale_colour_manual(name = "Density", values = c("red", "blue")) +
    theme(text = element_text(size = text.size)) +
    labs(title = "Density (tests dfunc)")
  
  # Q-Q plot
  p2 <- ggplot(data, aes(sample = draws)) +
    stat_qq(distribution = function(p) {
      dpqr$q(p, ...)
    }) + 
    geom_abline(slope = 1, intercept = 0, colour = "red") + 
    theme(text = element_text(size = text.size)) +
    labs(title = "Q-Q plot (tests qfunc)")
  
  # empirical CDF of the p-values;
  # should be uniform
  p3 <- ggplot(data, aes(sample = pvals)) +
    stat_qq(distribution = qunif) +
    geom_abline(slope = 1, intercept = 0, colour = "red") + 
    theme(text = element_text(size = text.size)) +
    labs(title = "P-P plot (tests pfunc)")
  
  # Define grid layout to locate plots
  # and print each graph
  pushViewport(viewport(layout = grid.layout(2, 2)))
  print(p1, vp = viewport(layout.pos.row = 1, layout.pos.col = 1:2))
  print(p2, vp = viewport(layout.pos.row = 2, layout.pos.col = 1))
  print(p3, vp = viewport(layout.pos.row = 2, layout.pos.col = 2))
}
```

Em [um dos posts anteriores](https://droubi.me/post/2020-12-30-implica%C3%A7%C3%B5es-da-utiliza%C3%A7%C3%A3o-de-transforma%C3%A7%C3%B5es-sobre-a-vari%C3%A1vel-dependente/) comentei brevemente sobre o problema da retransformação de variáveis. No [último post](https://droubi.me/post/2021-01-07-fun%C3%A7%C3%B5es-de-perda-e-fun%C3%A7%C3%B5es-escore/)
mostrei algumas simulações sobre a retransformação de valores quando utiliza-se
a transformação da variável dependente para a escala logarítmica.

Neste post, vou mostrar algumas simulações que fiz sobre o problema da 
retransformação quando utiliza-se a função raiz quadrada para a transformação da
variável dependente.

Segundo  [Land (1972)](https://projecteuclid.org/download/pdf_1/euclid.aoms/1177693235),
quando esta transformação é aplicada a retransformação deve ser feita com a
seguinte expressão (ver [prova](https://math.stackexchange.com/a/461313)):

$$Y = \sqrt{X}; \mathbb{E}[X] = \mu^2 + \sigma^2$$
Vamos ver, então, como fica a previsão de valores com um modelo ajustado com
este tipo de dados.

Os dados foram criados, no R, com o código abaixo:

```{r}
set.seed(1)
dados <- data.frame(
  Area = runif(100, min = 360, max = 600)
)
dados$SQRTVU <- 250 - .4*dados$Area + rnorm(100, mean = 0, sd = 12.5)
dados$VU <- dados$SQRTVU^2
```

Pode-se demonstrar que, se $\sqrt{VU} \sim N(\mu, \sigma^2)$, então $VU$ tem
distribuição [$\chi^2$
generalizada](https://en.wikipedia.org/wiki/Generalized_chi-squared_distribution),
com ~~2 graus~~ 1 grau de liberdade, parâmetro de não-centralidade $\lambda =
(\mu/\sigma)^2$, o que pode ser verificado com o código abaixo:

```{r, fig.keep='last'}
library(mosaic)
m <- mean(dados$SQRTVU)
s <- sd(dados$SQRTVU)
histogram(sqrt(s^2*rchisq(300, 1, ncp = (m/s)^2)))
plotDist("norm", mean = m, sd = s, add = TRUE)
```

Na prática, então, de posse de uma amostra, podemos testar:

1. Se a raiz quadrada dos dados se ajusta à distribuição normal, como acima;
2. Se os dados se ajustam a uma distribuição $\chi^2$ generalizada, como 
ilustrado abaixo:

```{r, fig.keep='last'}
histogram(~VU/s^2, dados)
plotDist("chisq", df = 1, ncp = (m/s)^2, add = TRUE)
```


```{r, fig.cap = "Valores Unitários de Lotes com distribuição lognormal.", echo = FALSE, eval = FALSE}
library(fitdistrplus)
fln <- fitdist(dados$VU/s^2, "chisq", start = list(df = 1, ncp = (m/s)^2))
par(mfrow = c(1, 2))
denscomp(fln)
qqcomp(fln)
```

É boa prática utilizar a família de Box-Cox para verificar o melhor parâmetro 
para a transformação dos dados. Para isto, no R, podemos ajustar primeiro um
modelo linear (sem transformacões):

```{r}
linFit <- lm(VU~Area, dados)
summary(linFit)
```

Percebe-se na Figura \@ref(fig:linFit) a presença de alguma não-linearidade no
modelo.

```{r linFit, fig.cap="Modelo linear.", echo = FALSE}
ggplot(dados, aes(x = Area, y = VU)) + 
  geom_point() +
  stat_smooth(method = "lm", level = .80)
```

E na Figura \@ref(fig:linPowerPlot), o Poder de Predição do modelo linear. 
Percebe-se que o problema fica na estimação de valores nos extremos da escala 
(inclusive o modelo prevê alguns valores negativos).

```{r linPowerPlot, fig.cap="Poder de Predição para o modelo linear."}
powerPlot(linFit, axis = "inverted")
```

A Figura \@ref(fig:boxCox) mostra que o melhor parâmetro para transformação 
é, aproximadamente, 0.5. Ou seja, a transformação mais conveniente é a raiz
quadrada.

```{r boxCox, fig.cap="Ajuste do parâmetro de transformação para família de Box-Cox."}
library(car)
boxCox(linFit)
```

Ajusta-se o modelo, então, com a transformação adequada:

```{r}
transFit <- lm(sqrt(VU)~Area, dados)
s <- summary(transFit)
s
```

E verifica-se o poder de predição.

Primeiro com a simples retransformação pela função inversa (naive), que
leva à mediana da distribuição. Percebe-se que, devido à transformação, não são
previstos mais quaisquer valores negativos, o que é desejável.

```{r, fig.cap = "Poder de predição com retransformação \\emph{naive}"}
powerPlot(transFit, axis = "inverted", func = "sqrt")
```

Depois com o valor esperado (ou média) da distribuição:

```{r media, fig.cap = "Poder de predição com a média."}
yhatMedia <- fitted(transFit)^2 + s$sigma^2
powerPlot(dados$VU, yhatMedia, axis = "inverted")
```

Mais uma vez: a estimação foi realizada com a minimização da função erro médio 
quadrático (MSE), já que foi utilizada a regressão linear. Mas não 
necessariamente deve ser utilizada a média para a previsão de valores.

Na regressão à mediana o problema da retransformação desaparece: o quantil da
variável transformada corresponde ao mesmo quantil da variável original, já que 
a transformação foi feita com uma função monótona (ver [Koenker e Basset (1978, p.39-40)](https://www.jstor.org/stable/1913643)).

Desta forma, pode-se aplicar a regressão quantílica e depois simplesmente 
retransformar os valores previstos com a função inversa, obtendo-se o mesmo
quantil estimado. 

(A regressão quantílica não pressupõe normalidade, porém a transformação
possibilita a previsão de valores sempre positivos).

```{r}
library(quantreg)
medFit <- rq(sqrt(VU)~Area, dados, tau = .5)
powerPlot(medFit, axis = "inverted", func = "sqrt")
```

