---
title: "Porque deve-se plotar os valores ajustados no eixo das abscissas!"
author: "Droubi"
date: '2019-11-29'
image:
  caption: ''
  focal_point: ''
slug: porque-deve-se-plotar-os-valores-ajustados-no-eixo-das-abscissas
tags: []
categories:
- estatistica
- R
- avaliação de imóveis
---

```{r, echo = FALSE}
library(ggplot2)
library(ggthemes)
theme_set(theme_few())

power_plot_NBR <- function(object, ...) {
  z <- object
  attr(z$terms, "variables")
  data <- stats::model.frame(z)

  Y <- data[, attr(z$terms, "response")]
  Y_ajustado <- z$fitted.values
  invres <- data.frame(Y, Y_ajustado)
  p <- ggplot(data = invres, aes(x = Y, y = Y_ajustado)) +
    geom_point(alpha=0.5) +
    ylab(bquote(~hat(Y))) +
    geom_abline(color="red") +
    geom_smooth(method = "lm", se=FALSE) +
    coord_fixed()
  p
}
```

Depois de ler este [post](http://www.win-vector.com/blog/2019/09/why-do-we-plot-predictions-on-the-x-axis/) 
eu fiquei impressionado como a imensa maioria dos *software* comerciais de 
Engenharia de Avaliações erram ao plotar o chamado gráfico de aderência, ou 
gráfico do poder de predição. Não vou dizer todos porque erram porque seria 
displicência minha, mas não me recordo de ter visto nenhum *software*
que tenha o gráfico de aderência com os valores estimados no eixo das abscissas.

Todos sabemos que a NBR exige que seja apresentado em um laudo de avaliação o
*gráfico de preços observados versus valores estimados pelo modelo*, o que alguns
chamam de gráfico de poder de predição e outros de gráfico de aderência do modelo.

O que ninguém sabe é que a NBR 14.653-02, erroneamente, especifica que este
gráfico deve ser elaborado com o valor dos *preços observados na abscissa versus
valores estimados pelo modelo na ordenada* (item 8.2.1.4.1, p.15).

Eu mesmo, que não faço uso de nenhum destes *software* comerciais no dia a dia, 
já que faço uso do **R**, cometi este erro recentemente, no artigo em que 
publicamos no XX COBREAP sobre a centralização de dados amostrais. Este foi o
gráfico que publicamos, no qual acrescentei a reta de regressão (em azul) entre 
os valores ajustados e os valores observados (a reta em vermelho é a bissetriz):

```{r, echo = FALSE}
library(pins)
url <- pin("https://raw.githubusercontent.com/lfpdroubi/scaling/master/jurere.csv?token=ADI4O32MW57EODEISRAX4DS55T6AQ")
jurere_2017 <- read.csv2(url)
jurere_2017$PAVIMENTOS <- as.factor(jurere_2017$PAVIMENTOS)
jurere_2017$PROFUNDIDADE <- with(jurere_2017, AREA/TESTADA)
fit <- lm(VU ~  I(AREA^2) + TESTADA + DIST_MAR + PAVIMENTOS, 
          data = jurere_2017, subset = -27)
```

```{r, fig.cap = "Gráfico publicado, elaborado conforme a NBR 14.653-02."}
power_plot_NBR(fit)
```

E este seria o gráfico correto:


```{r, fig.cap = "Este seria o gráfico correto.", message=FALSE}
library(appraiseR)
power_plot(fit)
```


Obviamente que o meu erro foi o mesmo erro dos programadores dos *software* 
comerciais: reproduzir sem pensar os gráficos que a gente vê no dia a dia da 
nossa prática da Engenharia de Avaliações, seguindo cegamente o que diz a 
NBR 14.653-02.

Vou tentar com este post deixar bem claro para a comunidade de avaliadores o 
motivo pelo qual os gráficos de aderência ou poder de predição atuais estão 
errados.

### Modelo nulo

Para isto, primeiramente, vamos construir um modelo nulo. Um model nulo é um 
modelo onde a hipótese nula sobre os coeficientes dos regressores, ou seja, a 
hipótese que desejamos negar, é verdadeira, e o modelo de regressão abaixo:

$$Y = \alpha + \beta X + \epsilon$$

Se degenera no seguinte modelo, dito nulo:

$$Y = \alpha + \epsilon$$
Em outras palavras, o modelo nulo é o da média simples da variável dependente, de 
tal maneira que os valores ajustados por este modelo terão sempre o mesmo valor,
igual à média aritmética da variável.

Por exemplo, imaginem que foram observados 100 dados de lotes urbanos, com valores
 de área total ($X$) e valor unitário ($Y$), não chegando-se a nenhuma correlação 
 entre X e Y. A melhor forma de se estimar $Y$, portanto, seria através da simples
 média dos valores unitários ($\bar Y$).

```{r, fig.cap = "Dados com correlação baixíssima."}
set.seed(9)
Y <- rnorm(100, mean = 2500, sd = 200)
X <- rnorm(100, mean = 500, sd = 100)
plot(Y ~ X)
abline(lm(Y~X), col = "red")
```

Podemos calcular os resíduos de um modelo nulo e plotá-los em função dos valores
ajustados, obtendo o seguinte gráfico:

```{r, fig.cap = "Gráfico dos resíduos vs. valores ajustados"}
fit1 <- lm(Y~1)
plot(fit1, which = 1)
```

Observa-se que, grosso modo, os resíduos são independentes e são identicamente
distribuídos em torno do seu valor médio, que é igual a zero, como era de 
se esperar.

Se, no entanto, alguém optar por plotar os resíduos contra os valores observados, 
esta pessoa deduzirá erroneamente um padrão de alta nos resíduos, o que na verdade
não ocorre na prática. Na realidade, como os valores observados foram
colocados em ordem para a plotagem, a aparência é que há uma tendenciosidade.

```{r}
plot(fit1$residuals ~ Y)
abline(h = 0, lty = 3, col = "grey")
```

Imagine-se agora que tenhamos um modelo com 100 dados de lotes de terrenos urbanos 
mostrando grande correlação (negativa) entre os valores unitários dos lotes e os 
valores de área. Os dados foram criados randômicamente no **R**, através do 
seguinte código:

```{r}
set.seed(100)
X <- rnorm(100, mean = 500, sd = 100)
Y = 10000 -5*X + rnorm(100, mean = 0, sd = 250)
fit <- lm(Y~X)
```

```{r, fig.cap = "Dados com correlação negativa."}
plot(Y~X)
abline(lm(Y~X), col = "red")
```


O gráfico correto para a análise dos resíduos é (fornecido pelo próprio **R**):

```{r, fig.cap="Gráficos dos resíduos correto."}
plot(fit, which = 1)
```

A maneira errônea de se analisar os resíduos, ou seja, contra os valores observados,
nem está disponível no **R** -- que é um *software* estatístico produzido por 
estatísticos, portanto com os conceitos corretos--, mas podemos criar este gráfico 
através do seguinte código:

```{r, fig.cap="Gráfico dos resíduos incorreto."}
plot(fit$residuals ~ Y)
abline(h = 0, lty = 3, col = "grey")
abline(lm(fit$residuals ~ Y), col = "red")
```

Pode parecer que há uma tendência dos valores mais baixos terem resíduos 
negativos enquanto os valores mais altos tem valores positivos. 

```{r, fig.cap="Histograma dos resíduos padronizados."}
hist(rstandard(fit))
```

Mas, na verdade, não há nada de errado com o modelo. Os resíduos são absolutamente
normais, com média zero, como mostra o histograma dos resíduos padronizados.

E o mesmo é válido para o gráfico de aderência. 

Se plotarmos o gráfico de aderência corretamente, vemos que a linha de regressão
entre os valores observados e os valores ajustados tem coeficiente angular muito
próximo de 1 -- a reta de regressão (em azul), se superpõe à bissetriz (em vermelho).

```{r, fig.cap = "Gráfico de aderência correto."}
par(pty="s")
plot(Y ~ fit$fitted.values)
abline(a = 0, b = 1, col = "red")
abline(lm(Y ~ fit$fitted.values), col = "blue", lwd = 2)
```

Porém, se construirmos o gráfico de aderência incorretamente, como manda a nossa
NBR 14.653-02, teremos o seguinte gráfico de aderência, o que mostra uma suposta
estrutura ausente no modelo, o que não é verdade.

```{r, fig.cap = "Gráfico de aderência incorreto."}
par(pty="s")
plot(fit$fitted.values ~ Y)
abline(a = 0, b = 1, col = "red")
abline(lm(fit$fitted.values~Y), col = "blue", lwd = 2)
```

### Dados criados para ilustrar melhor o fenômeno

Criei os dados abaixo especificamente para melhor entendimento:

```{r}
X <- c(0, 0.5, 1, 1, 1.5, 1, 2, 2, 2, 2, 2, 2.5, 3, 3, 3, 3.5, 4, 4, 4, 4, 4, 4.5, 5, 5, 5, 5.5, 6, 6, 6, 6, 6, 6.5, 7, 7, 7, 7.5)
Y <- c(0, 0.5, 0, 1, 1.5, 2, 0, 1, 2, 3, 4, 2.5, 2, 3, 4, 3.5, 2, 3, 4, 5, 6, 4.5, 4, 5, 6, 5.5, 4, 5, 6, 7, 8, 6.5, 6, 7, 8, 7.5)
fit <- lm(Y ~ X)
par(pty="s")
plot(Y ~ X, xlim = c(0,8), ylim = c(0,8))
abline(fit, col = "red")
```

```{r}
plot(fit, which = 1)
```

```{r}
plot(fit$residuals ~ Y)
abline(h = 0, lty = 3, col = "grey")
abline(lm(fit$residuals ~ Y), col = "red")
```

```{r, fig.cap = "Gráfico de aderência correto."}
par(pty="s")
plot(Y ~ fit$fitted.values, xlim = c(0, 8))
abline(a = 0, b = 1, col = "red")
abline(lm(Y ~ fit$fitted.values), col = "blue", lwd = 2)
```

```{r, fig.cap = "Gráfico de aderência incorreto."}
par(pty="s")
plot(fit$fitted.values ~ Y, ylim = c(0,8))
abline(a = 0, b = 1, col = "red")
abline(lm(fit$fitted.values~Y), col = "blue", 2)
```
