---
title: "Implicações da utilização de transformações sobre a variável dependente"
author: "Luiz F. P. Droubi"
date: '2020-12-30'
categories:
- avaliação de imóveis
- estatistica
image:
  caption: ''
  focal_point: ''
slug: []
tags: 
  - SOBREA
authors: []
---

```{r,setup, include=FALSE}
knitr::opts_chunk$set(cache=FALSE, echo = TRUE, message = FALSE)
```

É muito comum na Engenharia de Avaliações a aplicação de transformações à 
variável dependente para a confecção do modelo de regressão linear.

As consequências da adoção de transformações sobre a variável dependente, 
contudo ainda não foram bem esclarecidas aos avaliadores.

Em 2018, [elaboramos um artigo para o COBRAC](https://droubi.me/publication/dist_lognormal/),
assim como um artigo para o VIII Simpósio da SOBREA em que analisamos as 
consequências da transformação da variável dependente para a distribuição
lognormal. Naquela ocasião, contudo, além de nos atermos apenas a essa
transformação, focamos apenas na questão do valor da estimativa central e não
nos aprofundamos na questão dos intervalos de confiança.

Alguns dias atrás, contudo, enquanto fazia uma pequena pesquisa sobre intervalos
de confiança, cheguei ao artigo original de [Land (1972)](https://projecteuclid.org/download/pdf_1/euclid.aoms/1177693235), onde
este descreve um procedimento para obtenção de intervalos de confiança exatos
para a média da distribuição lognormal, além de um procedimento para a obtenção
de intervalos aproximados para outras transformações não-lineares da variável
dependente.

Em relação ao valor esperado, eis o que acontece, para diversas transformações
usuais:

1. $Y = ln(X); \mathbb{E}[X] = exp(\mu + \frac{1}{2}\sigma^2)$
2. $Y = \sqrt{X}; \mathbb{E}[X] = \mu^2 + \sigma^2$
3. $Y = \sqrt[3]{X}; \mathbb{E}[X] = \mu^3 + 3\mu\sigma^2$

Deve-se perceber o seguinte: se o valor de $\sigma$ for baixo, a simplificação
usual que fazemos, de simplesmente aplicar a transformação inversa, pode ser
tranquilamente aceita. Porém, se o valor de $\sigma^2$ não puder ser desprezado,
o valor obtido com a simples retransformação pode ficar resultar bem viesado.

Quanto aos intervalos, é usual que apliquemos também a simples retransformação
aos seus limites superior e inferior, que são os limites dos denominados *naive 
intervals*. Por exemplo, se optamos pela avaliação com a média, aplicamos a
retransformação $exp(VU + \sigma^2/2)$ tanto para o valor central como para os
limites do intervalo obtido com o modelo com a variável transformada. Este 
método de obtenção do intervalo, a partir da retransformação do intervalo obtido
com a variável normalizada, é denominado método da aproximação normal.

Vamos ver como um intervalo para a média calculado com este método se distancia
do intervalo exato, ou seja, do intervalo calculado segundo o método de Land.

Para isto, vou utilizar os dados de valores de apartamentos no centro de 
Florianópolis em 2015, obtidos pelo Prof. Norberto Hochheim, meu orientador.

Como é possível ver na Figura \@ref(fig:dists), claramente se trata de dados
 com distribuição lognormal.

```{r, echo = FALSE}
library(appraiseR)
library(sf)
dados <- st_drop_geometry(centro_2015)
dados <- dados[complete.cases(dados), ]
```

```{r dists, echo = FALSE, fig.cap="Ajuste de uma distribuição lognormal aos dados."}
library(fitdistrplus)
fln <- fitdist(dados$valor, "lnorm")
par(mfrow = c(1, 2))
denscomp(fln)
qqcomp(fln)
```
```{r, echo = FALSE}
summary(fln)
```

Agora vamos efetuar o cálculo do intervalo de confiança para a média estimada
dos valores da distribuição. Primeiramente, utilizando o método de Land 
(intervalo exato):

```{r}
library(EnvStats)
elnormAlt(dados$valor, ci = TRUE, ci.method = "land")
```

E agora com o método da aproximação normal:

```{r}
elnormAlt(dados$valor, ci = TRUE, ci.method = "normal.approx")
```

Nota-se que a diferença entre os limites inferior (LCL) e superior (UCL) dos
intervalos aproximados calculados diferem menos de 5% (a menor) dos valores 
exatos.

Pode-se argumentar que esta aproximação é tolerável, porém deve-se lembrar que a 
NBR 14.653-2 permite arredondamentos até 1% do valor final, de maneira que seria
subjetivo um avaliador determinar o quanto seria aceitável, estando esta 
diferença acima do valor recomendado pela norma.

Por fim, é bom esclarecer que os intervalos obtidos com a variável normalizada
são exatos para a estimação da mediana da distribuição lognormal. Talvez seja
o caso de, numa próxima revisão da NBR 14.653 estabelecer que a mediana deva 
ser utilizada em lugar da média (ou da moda) para a estimava de valores, já que,
desta maneira, simplifica-se sobremaneira o problema.

Feliz ano novo a todos!

